臺灣高等法院民事判決　　　　　　　　　 96年度上字第230號
上　訴　人　丁○○
　　　　　　乙○○
　　　　　　庚○○
　　　　　　戊○○
　　　　　　己○○
　　　　　　辛○○
　　　　　　壬○○
共　　　同
訴訟代理人　韓邦財律師
　　　　　　王唯鳳律師
被　上訴人　甲　○
　　　　　　丙○○
共　　　同
訴訟代理人　黃政雄律師
上列當事人間請求返還不當得利事件，上訴人對於中華民國96年
1月5日臺灣桃園地方法院95年度訴字第1103號第一審判決提起上
訴，並為訴之擴張，本院於96年5月16日言詞辯論終結，判決如
下：
    主      文
原判決關於駁回上訴人後開第二項之訴部分及該部分假執行之聲
請，暨訴訟費用之裁判均廢棄。
被上訴人甲○、丙○○應給付上訴人新台幣參佰肆拾玖萬貳仟肆
佰肆拾元，及被上訴人甲○自民國九十五年七月二十二日、被上
訴人丙○○自民國九十五年七月二十日起至清償日止，按週年利
率百分之五計算之利息。
其餘上訴駁回。
第一、二審訴訟費用由被上訴人負擔百分之九十九，餘由上訴人
負擔。
本判決所命給付，於上訴人以新台幣壹佰壹拾陸萬肆仟壹佰肆拾
陸元為被上訴人供擔保後得假執行。
    事實及理由
壹、程序部分
    按在第二審為訴之變更或追加，非經他造同意不得為之。但
    擴張或減縮應受判決事項之聲明者，不在此限，此觀民事訴
    訟法第446條第1項準用第255條第1項第3款自明。上訴人於
    原審請求被上訴人應連帶給付上訴人新台幣（下同）3,391,
    580元及自起訴狀繕本送達之翌日起至清償日止，按週年利
    率5%計算之利息，上訴至本院，減縮聲明請求被上訴人連帶
    給付2,783,512元及法定遲延利息（本院卷第11頁）；復於
    民國（下同）96年4月30日擴張聲明請求3,492,440元及法定
    遲延利息（本院卷第70頁），核與前開規定相符，應予准許
    ，合先敘明。
貳、實體部分
一、上訴人起訴主張：
  (一)被繼承人陳阿錫於昭和16年即民國30年3月24日死亡，其生
    前育有陳環與陳2女，因其過世時陳年紀尚幼，於是繼
    承人即陳環與陳於31年5月4日（昭和17年）在親屬面前簽
    立約束書（下稱系爭約束書），約定渠等對於陳阿錫之遺產
    作對半均分，陳將其繼承自陳阿錫之財產借名登記在陳環
    名下，將來要求過戶於陳名下，陳環不得刁難，則陳就
    其繼承自陳阿錫之財產與陳環訂立系爭約束書之性質為借名
    登記契約，自得主張終止之，請求返還其借名登記在陳環名
    下之財產。陳環於69年5月15日死亡，繼承人為被上訴人二
    人；陳於76年11月1日死亡，繼承人為上訴人丁○○及訴
    外人曾吉和，曾吉和於84年8月19日死亡，繼承人為上訴人
    乙○○、庚○○、戊○○、己○○、辛○○、壬○○等6人
    ，上訴人以起訴狀繕本送達被上訴人為終止借名登記契約之
    意思表示，並依終止借名登記契約後之不當得利返還請求權
    ，請求被上訴人將陳借名登記於陳環名下之財產返還上訴
    人，然財產其中坐落於桃園縣龜山鄉○○○段嶺頭小段51地
    號等19筆土地（即原證三附表編號1至編號19所示19筆土地
    ，下稱系爭土地，原審卷第17頁至反面），因桃園縣政府興
    建中正運動公園而經徵收致給付不能，被上訴人業於95 年5
    月16日再次受領系爭土地徵收補償金6,783,159元，然未將
    徵收補償金2分之1即3,391,580元交付上訴人。
  (二)本件係因被上訴人違反借名登記契約經上訴人以起訴狀繕本
    送達為終止之意思，而依不當得利請求返還，不當得利請求
    權之時效應自起訴狀繕本送達之日起算。退步言，上訴人請
    求之徵收補償金，乃系爭土地經桃園縣政府通知第二次發放
    徵收補償金，並自95年5月16日起開始發放，為新發生之權
    利，請求權起算點應從得行使時即95年5月16日起算，是其
    請求權並未罹於15年時效。上訴人依據依不當得利之法律關
    係及民法第225條之規定，於原審求為判決：(1)被上訴人應
    連帶給付上訴人3,391,580元及自起訴狀繕本送達之翌日起
    至清償日止，按週年利率5%計算之利息。(2)願供擔保，請准
    宣告假執行。
二、被上訴人則以：
  (一)按日據時期台灣省人財產繼承習慣分為家產繼承與私產繼承
    兩者。家產為戶主所為之財產；私產係指家屬個人之特有財
    產。家產繼承因戶主喪失戶主權而開始；私產繼承則因家屬
    之死亡而開始。戶主喪失戶主權之原因之一為戶主之死亡。
    戶主指定某人為戶主權之繼承人，應同時指定該人為財產繼
    承人，兩者有不可分之關係。戶主僅為指定戶主繼承人之表
    示或僅為指定財產繼承人之表示，應視為兩者併為指定，此
    觀繼承登記法令補充規定第2點、第5點自明。原戶主陳阿錫
    於30年3月24日死亡，同日陳環即相續為戶主，則依繼承登
    記法令補充規定第5點，陳環既為戶主權之繼承人，自得依
    法繼承原戶主陳阿錫之財產，至於陳並非戶主權之繼承人
    ，自不得繼承陳阿錫之財產，則上訴人既係基於繼承主張借
    名登記，惟陳對於陳阿錫之財產並無繼承權，故上訴人之
    主張洵屬無理。
  (二)復從系爭約束書之形式觀之，其立約人為「陳氏棗」，與「
    陳氏」殊異，且其上所有文字及簽名均為同一人所為，是
    系爭約束書非陳環及陳所簽署，顯非真正；縱認系爭約束
    書為真正，惟細譯其內容，核其契約性質實為贈與，而非借
    名登記，則自系爭約束書簽訂之日即31年5月4日起，陳從
    未請求移轉登記，迄陳於76年11月1日死亡由上訴人繼承
    ，亦未曾請求移轉登記，已逾15年之消滅時效。而被上訴人
    於95年6月7日實際受領系爭土地地價補償金5,567,024元，
    係基於所有權取得，自有法律上原因，並非不當得利等語，
    資為抗辯。
三、原審為上訴人敗訴之判決，上訴人提起上訴，上訴聲明為：
    (一)原判決廢棄。(二)被上訴人甲○、丙○○應連帶給付上訴人
    丁○○、乙○○、庚○○、戊○○、己○○、辛○○、壬○
    ○3,492,440元及自起訴狀繕本送達翌日起至清償日止，按
    年息5%計算之利息。(三)上訴人丁○○、乙○○、庚○○、戊
    ○○、己○○、辛○○、壬○○願供擔保請准宣告假執行。
    被上訴人答辯聲明：駁回上訴人之上訴及假執行之聲請。
四、本件不爭執事項：
  (一)陳阿錫生前育有陳、陳環2女，系爭土地於桃園縣政府興
    建中正運動公園徵收補償前均登記於陳環名下。
  (二)陳環於69年5月15日死亡，繼承人為被上訴人；陳於76年1
    1月1日死亡，繼承人為上訴人丁○○及訴外人曾吉和，曾吉
    和於84年8月19日死亡，繼承人為上訴人乙○○、庚○○、
    戊○○、己○○、辛○○、壬○○等6人。
  (三)系爭土地因桃園縣政府興建中正運動公園而經徵收，於66年
    間系爭土地徵收補償費376,236元，陳環未領，經桃園縣政
    府於68年提存原法院提存所，陳環之繼承人於95年6月7日再
    次受領徵收補償費5,567,024元（已扣除土地增值稅）。
五、本件爭點：
  (一)陳阿錫死亡後，陳對於陳阿錫之財產有無繼承權？
  (二)系爭土地於桃園縣政府興建中正運動公園而經徵收補償前登
    記在陳環名下，系爭土地是否繼承自陳阿錫？
  (三)陳與陳環之間就系爭土地是否有成立借名登記契約？
    (1)、上訴人提出之約束書是否為真正？
    (2)、陳環是否曾於66年間交付所受領之前開土地補償款之2
        分之1予陳？若有，其原因為何？是否本於系爭約束
        書或借名登記契約？
  (四)陳環與陳若有訂立前開借名登記契約，該契約是否業已終
    止？何時、何因終止？上訴人對於被上訴人之請求是否已罹
    於時效？
  (五)上訴人得否請求系爭土地之徵收補償費？金額若干？
六、按台灣省於日據時期關於本省人之親屬繼承事項依日本大正
    十一年敕令第四０七號應適用台灣習慣，本省在日據時期「
    女子繼承父之遺產以別無男子繼承遺產時為限」「女子而為
    繼承人之例不少，且依舊習慣無男嗣時女子非不得為繼承人
    」「依台灣之舊習慣，被繼承人如無男子時，其女子並非當
    然得繼承被繼承人之財產，須被繼承人之親屬無異議時始得
    為繼承」（參見司法行政部台灣民事習慣調查報告第380頁
    、第381頁），足徵本省在日據時期女子依當時習慣非未必
    無繼承權（最高法院70年台上字第2681號判決意旨參照）。
    次按日據後期，台灣現行習慣上之財產繼承，有因戶主喪失
    戶主權而發生之財產繼承，與因家屬之死亡而發生之財產繼
    承二種。前者由於戶主死亡或因其他事由喪失戶主權時開始
    繼承。後者則因家屬具有其家屬身分時死亡而開始繼承。此
    二者之間，其為繼承人之資格與順序異。繼承戶主權者，
    同時亦繼承前戶主之財產。戶主繼承係採單獨繼承主義，其
    順位大致以日本民法有關家督繼承之規定為辦理。戶主繼承
    人分為下列三種：1.法定戶主繼承人2.指定戶主繼承人3.選
    定戶主繼承人。法定戶主繼承之第一順位繼承人為直系卑親
    屬。其要件有二；一須為被繼承人之「家屬」。二須為被繼
    承人之直系卑親屬之男子。因收養而入他家者，或因分戶及
    其他原因另創一家之男子，既非家屬，自不得為法定之戶主
    繼承人。無法定之推定繼承人時，被繼承人得自行指定承繼
    其戶主權之人。選定戶主繼承人應由何人選定，並無一定之
    習慣存在，裁判上僅謂：由親族會選定，尚無明確之範圍，
    亦無規定一定之人數。被選定人之資格，未設任何限制，無
    論與被繼承人有無親族關係，為男為女，均得被選定為繼承
    人（見58年7月初版臺灣民事習慣調查報告一書417、419、4
    20、429、434、435頁）（最高法院85年台上字第3101號裁
    判要旨參照）。是戶主繼承制度之繼承人順位依序為法定戶
    主繼承人，次為指定戶主繼承人，再次為選定戶主繼承人。
    而法定戶主繼承之第一順位繼承人為直系卑親屬，其要須為
    被繼承人之「家屬」，且須為被繼承人之直系卑親屬之「男
    子」。經查：
  (一)被繼承人陳阿錫於昭和16年即民國30年3月24日死亡，其生
    前育有陳、陳環2女，為兩造不爭執之事實。被繼承人陳
    阿錫死亡時未遺有直系血親卑親屬男子，被上訴人未立證證
    明被繼承人陳阿錫指定陳環為戶主權之繼承人，亦查無親屬
    會選定戶主繼承人，與戶主繼承之要件不合。被上訴人提出
    戶籍謄本記載略以：「戶主陳阿錫明治四十年八月二十八日
    前戶主死亡…戶主相續……戶主陳阿錫昭和拾六年參月貳拾
    四日死亡……長女陳氏環昭和拾六年參月貳拾四日戶主相續
    」（本院卷第37至40頁），惟查，戶籍上戶主死亡，應有人
    任戶主，自不得以戶主之記載逕以推斷陳阿錫死亡後，由陳
    環為戶主繼承人，而排除陳之繼承權。是以，被上訴人辯
    稱陳環經指定為戶主之繼承人繼承戶主身份而繼承家產，陳
    不具繼承權云云，尚非可採。
  (二)陳環、陳均為被繼承人陳阿錫之直系血親卑親屬，應俱對
    被繼承人陳阿錫之財產有繼承權，可以認定。
七、按當事人主張有利於己之事實者，就其事實有舉證之責任。
    但法律別有規定，若依其情形顯失公平者，不在此限。民事
    訴訟法第277條第1項定有明文。上訴人主張陳環與陳立有
    系爭約束書，約定陳將其繼承自陳阿錫之財產借名登記在
    陳環名下，將來要求過戶於陳名下，陳環不得刁難等語，
    被上訴人否認系爭約束書之真正，上訴人應就系爭約束書之
    真正負舉證責任。
  (一)查上訴人於本院96年5月16日言詞辯論期日提出原證一約束
    書（原審卷第7頁）及上證二持分抵當權設定金員借用證書
    （本院卷第53至58頁）之原本，經當庭比對系爭約束書上「
    陳氏環」及系爭借用證書上「陳氏環」之印文，核屬同一。
  (二)次查，系爭約束書記載略以：「同約束書人姐陳氏環妹陳氏
    棗等，緣因祖父遺下業產什物及家司，但因父親陳阿錫歸亡
    別世以後，二比未有姻親分配此業產，陳氏環出身相續，但
    是妹陳氏棗是第二女官廳不肯相續，環自己思想小妹全無家
    業而後邀請房親族長到家相議，願將家業作對半均分，雙方
    喜悅，若日後大振家聲，雙方贈與過名不可刁難，同立約束
    書一樣二紙各執存……」，末載：「立約束書人陳氏環、陳
    氏棗。立會人陳煙、陳元、王氏辛。代筆人：藍阿桂」（原
    審卷第7頁至反面），詳細閱覽系爭約束書全文，字跡工整
    顯係出自同一人之筆跡，而「棗」字同「」字（參見國語
    日報辭典木部八畫），且系爭約束書首即記明父親陳阿錫歸
    亡別世，而陳阿錫僅有陳環、陳二女，為兩造不爭執之事
    實，立會人王辛為被繼承人陳阿錫之妻，有戶籍謄本在卷可
    憑（本院卷第37頁）。綜上事證，系爭約束書為真正，可以
    認定。
  (三)陳環、陳二人對被繼承人陳阿錫均有繼承權，詳前述，惟
    被繼承人陳阿錫之遺產俱登記於陳環所有，則應屬陳繼承
    之部分，應係借名登記於陳環名下。雖系爭約束書記載略以
    ：「願將家業作對半均分……雙方贈與過名不可刁難」，尚
    難以此遽認系爭約束書係陳環、陳分割不動產之協議或贈
    與契約。
八、按無法律上原因而受利益，致他人受損害者，應返還其利益
    。雖有法律上之原因，而其後已不存在者，亦同。民法第17
    9條定有明文。上訴人主張被上訴人於95年6月7日領取系爭
    土地之補償費5,567,024元分為農業收入損失補償金及精神
    耗損補償金二部分，其中農業收入補償金係針對系爭土地上
    之農作物，應由地上物所有權人受領，亦即陳之繼承人即
    上訴人取得受益權等語。經查：
  (一)系爭土地於66年徵收作為中正運動公園用地，補償費共計3,
    763,236元，另有關地上物所有權人陳之地上物補償費計4
    8,003.9元，已於66年10月1日領竣，有桃園縣政府95年11月
    13日府地權字第0950339817號函及檢附之系爭土地地價補償
    清冊及地上物補償清冊附卷可稽（原審卷第88至93頁）；於
    95 年5月16日桃園縣政府就系爭土地再次發放中正運動公園
    補償金，系爭土地補償金包含農業收入損失補償金1,417,85
    5元、及精神耗損補償金5,365,304元，扣除土地增值稅後由
    被上訴人領取5,567,024元，有桃園縣政府95年5月1日府地
    權字第0950123446號函（原審卷第16至17頁反面），及徵收
    用地補償地價計算單（原審卷第61頁）附卷可稽，可認是實
    。
  (二)次查，桃園縣政府於95年再次發放補償金中關於農業收入損
    失補償金之數額，係以92年單價乘以66年公告株數之所得數
    額減去徵收時已領之農作物補償費為計算標準，此觀中正運
    動公園（補償金）發放清冊末載之備註即明（原審卷第17頁
    反面），是該農業收入損失補償金應係發放予原地上物所有
    權人領取。而系爭土地於66年間發放補償費時，關於地上物
    之補償費48,003.9元係發放予當時地上物所有權人陳，詳
    前述，故95年所發放補償金中關於農業收入補償金之部分，
    應由原地上物所有權人陳之繼承人即上訴人領取。
  (三)綜上，被上訴人非原地上物所有權人而領取係屬地上物補償
    性質之農業收入損失補償金1,417,855元，為無法律上原因
    而受利益，致上訴人受損害。上訴人依據不當得利請求被上
    訴人返還農業收入損失補償金計1,417,855元，係屬有據。
  (四)又被上訴人係於95年6月7日該領取農業收入損失補償金（原
    審卷第61頁），則上訴人於95年7月12日起訴請求返還不當
    得利，其請求權並無罹於時效。
九、按因不可歸責於債務人之事由，致給付不能者，債務人免給
    付義務。債務人因前項給付不能之事由，對第三人有損害賠
    償請求權者，債權人得向債務人請求讓與其損害賠償請求權
    ，或交付其所受領之賠償物。民法第225條定有明文。次按
    政府徵收土地給與出賣人之補償地價，雖非侵權行為之賠償
    金，惟係出賣人於其所負債務陷於給付不能發生之一種代替
    利益，此項補償地價給付請求權，買受人非不得類推適用民
    法第225條第2項之規定，請求讓與（最高法院80年度台上字
    第2504號判例要旨參照）。
  (一)查陳環、陳二人對被繼承人陳阿錫均有繼承權，被繼承人
    陳阿錫之遺產應屬陳繼承之部分，係借名登記於陳環名下
    ，上訴人主張以起訴狀繕本送達為終止借名登記契約之意思
    表示，被上訴人甲○於95年7月21日、丙○○於95年7月19日
    收受起訴狀繕本，是被上訴人為陳環之繼承人應返還屬於陳
    所有之財產。惟查，系爭土地於66年間由桃園縣政府徵收
    ，陷於給付不能，被上訴人以所有權人地位取得系爭土地之
    補償金之精神耗損補償金部分（其中農業收入損失補償金為
    被上訴人之不當得利，詳前述），揆諸首揭說明，該補償金
    雖非侵權行為之賠償金，然係被上訴人於其所負債務陷於給
    付不能發生之代替利益，得類推適用民法第225第2項規定，
    上訴人得請求被上訴人交付其所受領之補償金。
  (二)以上，上訴人依據終止系爭約束書之借名登記關係請求被上
    訴人給付系爭土地補償金中關於精神耗損補償金之2分之1，
    係屬有據。從而，被上訴人於95年6月7日領取系爭土地補償
    金中關於精神耗損補償金5,365,304元（原審卷第17頁反面
    ）扣除土地增值稅1,216,135元後（原審卷第61頁）為4,149
    ,169 元，上訴人請求被上訴人返還4,149,169元之一半為2,
    074,585元（計算式為：0000000÷2＝0000000，元以下四捨
    五入），為有理由，應予准許。
  (三)上訴人於95年7月12日起訴並以起訴狀繕本送達為終止借名登
    記契約之意思表示，被上訴人始負有返還義務，因系爭土地
    由桃園縣政府徵收為不可歸責於被上訴人之給付不能，被上
    訴人於95年6月7日領受補償金，上訴人請求被上訴人返還該
    替代利益，並未罹於時效。
十、陳環、陳為被繼承人陳阿錫之繼承人，陳就其應繼承部
    分借名登記於陳環名下，陳之繼承人即上訴人以起訴狀繕
    本送達為終止借名登記之契約關係，被上訴人應返還上訴人
    屬於陳繼承之部分。桃園縣政府於95年6月7日發放系爭土
    地土地補償費其中農業收入損失補償金1,417,855元部分，
    應由地上物所有權人即陳之繼承人為上訴人所領取，被上
    訴人為不當得利；另被上訴人基於土地所有權人受領之精神
    耗損補償金4,149,169元（已扣除土地增值稅）部分，上訴
    人得類推適用民法第225條第2項請求系爭土地因給付不能所
    得之替代利益之2分之1即2,074,585元，以上共計3,492,440
    元（計算式為：0000000＋0000000＝0000000）。並請求被
    上訴人甲○、丙○○自起訴狀繕本送達翌日起，即分別自95
    年7月22日、95年7月20日起至清償日止（有送達證書二紙在
    卷可稽，原審卷第22、23頁），按年息5%計算之利息，為有
    理由，應予准許。
十一、按數人負同一債務，明示對於債權人各負全部給付之責任
      者，為連帶債務。無前項之明示時，連帶債務之成立，以
      法律有規定者為限。民法第272條定有明文。是連帶債務
      之成立，須以債務人明示，或法律有規定者為限。本件上
      訴人依據不當得利及民法第225條第2項規定為請求，無債
      務人明示或法律規定為連帶債務之情形，是上訴人請求被
      上訴人連帶給付部分，為無理由。
十二、綜上所述，上訴人主張系爭土地補償金關於農業收入損失
      部分應由渠等領取，及終止借名登記契約類推適用代償請
      求權請求補償金，為可採。從而，上訴人主張本於不當得
      利及民法第225條第2項規定，請求被上訴人甲○、丙○○
      給付3,492,440元及分別自95年7月22日、95年7月20日起
      至清償日止計算之法定遲延利息，為有理由，應予准許。
      原審就上開應准許部分為上訴人敗訴之判決，及駁回其假
      執行之聲請，尚有未洽。上訴意旨指摘原判決不當，求予
      廢棄改判，為有理由。爰由本院予以廢棄改判，如主文第
      二項所示。至於上訴人之請求不應准許部分，原判決為上
      訴人敗訴之判決，並駁回其假執行之聲請，經核於法並無
      不合，上訴意旨求予廢棄改判，為無理由，應駁回其上訴
      。又上訴人陳明願供擔保宣告准假執行，經核無不合，爰
      酌定相當擔保金額准許之。
十三、本件事證已臻明確，兩造其餘攻擊防禦方法及未經援用之
      舉證，經審酌核與本件判決結果不生影響，不再一一論述
      ，附此敘明。
十四、據上論結，本件上訴為一部有理由，一部無理由，依民事
      訴訟法第450條、第449條第1項、第85條第1項、第463條
      、第390條第2項、第392條第1項，判決如主文。
中　　華　　民　　國　　96　　年 　　5　　月　　30　　日
                      民事第二庭
                        審判長法  官 吳謙仁
                              法  官 蘇瑞華
                              法  官 李瓊蔭
正本係照原本作成。
如不服本判決，應於收受送達後20日內向本院提出上訴書狀，其
未表明上訴理由者，應於提出上訴後20日內向本院補提理由書狀
（均須按他造當事人之人數附繕本）上訴時應提出委任律師或具
有律師資格之人之委任狀；委任有律師資格者，另應附具律師資
格證書及釋明委任人與受任人有民事訴訟法第466條之1第1項但
書或第2項（詳附註）所定關係之釋明文書影本。
中　　華　　民　　國　　96　　年　　6 　　月　　1 　　日
　　　　　　　　　　　　　　　書記官 王才生
附註：
民事訴訟法第466條之1（第1項、第2項）：
對於第二審判決上訴，上訴人應委任律師為訴訟代理人。但上訴
人或其他法定代理人具有律師資格者，不在此限。
上訴人之配偶、三親等內之血親、二親等內之姻親，或上訴人為
法人、中央或地方機關時，其所屬專任人員具有律師資格並經法
院認為適當者，亦得為第三審訴訟代理人。
